【裁判字號】    97,上易,532
【裁判日期】    980407
【裁判案由】    返還借款等
【裁判全文】
臺灣高等法院民事判決                 97年度上易字第532號
上  訴  人  捷泰精密工業股份有限公司
法定代理人  丁○○
訴訟代理人  邱雅文律師
複 代 理人  侯冠全律師
被 上 訴人  乙○○
訴訟代理人  曾月娟律師
            李恬野律師
            方文萱律師
上列當事人間請求返還借款等事件，上訴人對於中華民國97年5
月23日臺灣臺北地方法院96年度勞訴字第114號第一審判決提起
上訴，經本院於98年3月17日言詞辯論終結，判決如下：
    主      文
上訴駁回。
第二審訴訟費用由上訴人負擔。
    事實及理由
一、上訴人起訴主張：被上訴人原係上訴人公司的董事長兼總經
    理，並擔任上訴人香港子公司香港傑泰精密工業有限公司（
    下稱香港傑泰公司）之董事職務。被上訴人於民國83年（西
    元1994年）年1 月間，在其所持有，由香港傑泰公司交予被
    上訴人專供公務使用之號碼650057號支票（下稱系爭支票）
    存根聯上，親筆書寫「高借」，「HK$200,000」，並記載結
    餘「557,485.09」字樣，顯有借貸系爭公務支票挪用於私人
    用途，以此方式向香港傑泰公司借貸港幣20萬元（下稱系爭
    借款）之情形。依據香港傑泰公司西元1994年香港恒生銀行
    支票存款日記帳之記載，系爭支票之會計科目記載為「應付
    料款─臺灣」，該記載與系爭支票之支票存根聯上之記載顯
    不相符，可證被上訴人有私借公款並且以「應付料款─臺灣
    」科目予以銷帳未還之情事。香港傑泰公司乃透過上訴人向
    被上訴人追討系爭借款。交涉期間，被上訴人曾於95年6 月
    間口頭同意返還系爭借款，雙方並曾草擬協議書1 份，詎被
    上訴人拒不返款，香港傑泰公司乃於95年9 月30日將系爭借
    款債權讓與上訴人，上訴人業於同年10月5 日通知被上訴人
    上開債權讓與情事並請求被上訴人返還系爭借款，按港幣對
    新台幣兌換匯率1：4.2237計算，港幣20萬元折合新台幣（
    下同）84萬4,740元。為此，爰依債權讓與及消費借貸法律
    關係，請求被上訴人給付上訴人84萬4,740元，及自起訴狀
    繕本送達被上訴人翌日起至清償日止，按年利率5％計算之
    利息並陳明願供擔保請准宣告假執行等語。原審為上訴人敗
    訴之判決，上訴人不服，提起上訴，聲明：(一)原判決廢棄。
    (二)被上訴人應給付上訴人84萬4,740元，及自起訴狀繕本送
    達被上訴人翌日起至清償日止，按年利率5%計算之利息。
二、被上訴人則以：上訴人主張被上訴人有系爭借款迄未清償，
    惟其所提記載「高借」之系爭支票存根聯、香港恒生銀行日
    記帳及債權讓與書等文件均屬外國之私文書，被上訴人否認
    該等文書之真正，上訴人根本無法證明上訴人與香港傑泰公
    司間有何系爭借款之合意或其已交付系爭借款之事實。且上
    訴人所提之債權讓與書乃上訴人法定代理人丁○○以雙方代
    理之方式逕行簽署，核與公司法第223 條規定不符，縱該債
    權讓與書嗣經上訴人之董事會追認，其仍無法就香港傑泰公
    司之簽名確屬有權簽署、讓與真意確實存在等事實加以證明
    ，故該債權讓與書之重大缺失仍難治癒。退萬步言，縱上訴
    人主張兩造於83年間成立消費借貸之法律關係屬實，該法律
    關係成立地在香港，應適用香港法為準據法，依香港時效法
    規定，其時效經6 年已經消滅，被上訴人並援引時效抗辯，
    拒絕給付等語，資為抗辯。原審為被上訴人勝訴之判決，被
    上訴人對於上訴人之上訴則聲明駁回上訴。
三、上訴人主張被上訴人向香港傑泰公司借貸系爭借款未還之事
    實，業已提出系爭支票存根聯、香港恆生銀行存款日記帳、
    債權轉讓書等影本各1份（見原審卷第9、10、18頁）為證，
    為被上訴所否認，並持前詞置辯。經查：
  (一)按「當事人主張有利於己之事實者，就其事實有舉證之責任
    」，民事訴訟法第277 條前段定有明文。請求履行債務之訴
    ，除被告自認原告所主張債權發生原因之事實外，應先由原
    告就其主張此項事實，負舉證之責任，必須證明其為真實後
    ，被告於其抗辯事實，始應負證明之責任，此為舉證責任分
    擔之原則（最高法院43年台上字第377 號判例意旨參照），
    若原告先不能舉證，以證實自己主張之事實為真實，則被告
    就其抗辯事實即令不能舉證，或其所舉證據尚有疵累，亦應
    駁回原告之請求（最高法院17年上字第917 號判例意旨參照
    ）。又消費借貸，因金錢或其他代替物之交付，而生效力，
    民法第475 條業已明定，是主張消費借貸關係存在之上訴人
    ，除被上訴人自認外，應就金錢交付及消費借貸契約意思表
    示合致存在各節舉證證明，始得信其主張為真實。
  (二)上訴人主張其所提系爭支票存根聯上書寫「高借」、「HK$2
    00,000」等字樣，即可證明被上訴人向香港傑泰公司間借貸
    系爭款項。查證據之認定，不能以臆測為之，系爭支票存根
    聯上雖記載有「高借」、「HK$200,000」字樣，惟其文義甚
    不明確，「高」並不當然指姓氏，更無從推斷必為被上訴人
    ，至於「借」亦不當然即為借貸金錢之意，若果如上訴人所
    主張被上訴人有單方挪用之情事，則更無消費借貸契約意思
    表示合致可言，本院實無從依此支票存根聯之記載，遽認定
    此即為被上訴人向香港傑泰公司借貸港幣20萬元之證明，進
    而推定其等間有消費借貸契約意思表示合致可言。況消費借
    貸，為要物契約，因金錢或其他代替物之交付，而生效力，
    上訴人徒以被上訴人所否認為真正之香港恒生銀行存款日記
    帳中關於系爭支票用途之記載為「應付料款─台灣」與爭支
    票存根聯記載「高借」，二者歧異，即謂上訴人已將系爭支
    票票款港幣20萬元挪用於系爭借貸之交付云云。惟查：系爭
    支票是否確已簽發？其票面票款為若干？是否業經兌現？由
    何人兌現？種種借貸金錢交付之事實，均未見上訴人舉證以
    明之，尚難僅憑系爭支票存根聯及日記帳之記載即認系爭借
    貸之款項業已交付，是上訴人主張被上訴人與香港傑泰公司
    之系爭消費借貸關係存在並已交付金錢之事實，自屬無據。
四、上訴人又主張被上訴人曾承認向香港傑泰公司借款港幣20萬
    元並同意返還，為被上訴人所否認，上訴人提出協議書影本
    1 份（見原審卷第90、91頁），及聲請傳喚證人丙○、甲○
    ○為證。經查：
  (一)該協議書僅為草稿，僅在協議階段，未經兩造簽署，為上訴
    人所自認（見原審卷第94頁）且依該協議書第5點記載：「
    乙方乙○○同意支付香港幣貳拾萬元正到香港傑泰精密股份
    有限公司帳戶如附表…」等語，其支付之原因為何，無從審
    認，且依該協議書內容可知兩造間斯時尚有競業禁止、股票
    領回、酬勞給付、辭任董監事等緒多糾紛協議中，實難以此
    未經簽署，僅在協商階段草擬之協議書，認定被上訴人曾承
    認並同意返還系爭借款。
  (二)證人甲○○於本院98年2 月16日審理時證稱：「是丙○打電
    話給我，希望可以安排被上訴人跟上訴人的法代見面，我有
    安排二次他們兩人見面，我有陪同去，丙○沒有參加，兩次
    都是在95年詳細時間不記得。…丁○○有提到20萬元港幣的
    事情，他請求乙○○歸還20萬元港幣，詳細的原因我不清楚
    ，乙○○否認有拿這20萬元港幣，兩次的內容大約都是這樣
    」、「（問：被上訴人是否曾經託你向上訴人表示願意返還
    港幣20萬元？）沒有，在我介入之前，乙○○與丁○○已經
    有達成協議，絕對不能用賠償的名義去返還這20萬元，達成
    和解後不能向乙○○提出任何訴訟，必須返還乙○○被捷泰
    公司扣押的股票」、「我沒有看過這份協議書，我只是聽乙
    ○○轉述，乙○○跟我說是他的律師建議他和解，我不知道
    20萬元港幣是什麼性質的錢，因為訴訟費用會超過20萬元的
    港幣」；證人丙○則證述：「因為工作的關係，丁○○曾經
    叫謝經理給我看一疊支票本的存根聯，上面有載明20萬元港
    幣（即原審卷第9 頁這張）」、「丁○○是用閒聊的方式與
    我談這件事，我是不清楚20萬元港幣的詳細情形，我只是有
    看到那張存根聯，我與甲○○電話中，希望約定時間安排他
    們二人見面」等語（見本院卷第131、132頁），其等證詞均
    無從證明被上訴人曾經承認與香港傑泰公司間有系爭借貸關
    係存在之事實。
  (三)又若原告先不能舉證，以證實自己主張之事實為真實，則被
    告就其抗辯事實即令不能舉證，或其所舉證據尚有疵累，應
    駁回原告之請求，已如前述。本件上訴人既不能先舉證，以
    證實自己主張之事實為真實，其請求本院命被上訴人本人親
    自到庭陳述，核無必要，併此指明。
五、綜上所述，上訴人主張被上訴人與香港傑泰公司間有系爭借
    貸關係存在之事實，並未舉證以實其說，為不足採，進而上
    訴人本於債權讓與及消費借貸關係請求被上訴人給付84萬4,
    740 元及其利息暨宣告假執行之聲請，均為無理由，應予駁
    回。從而，原審為上訴人敗訴之判決，核無違誤，上訴意旨
    指摘原判決不當，求予廢棄改判，為無理由，應予駁回其上
    訴。
六、兩造其餘之攻擊或防禦方法及未經援用或進行調查之證據，
    經本院斟酌後，認為均不足以影響本判決之結果，自無予以
    調查或逐一詳予論駁之必要，附此敘明。
七、據上論結，本件上訴為無理由，依民事訴訟法第449條第1項
    、第78條，判決如主文。
中    華    民    國    98    年    4     月    7     日
                  民事第四庭
                        審判長法  官  張劍男
                              法  官  翁昭蓉
                              法  官  陳靜芬
正本係照原本作成。
不得上訴。
中    華    民    國    98    年    4     月    7     日
                              書記官  應瑞霞


司法院資訊處製作；財團法人民間司法改革基金會備份。
